最高法院刑事判決　　　　　　　　　　　　　　　九十一年度台上字第五二二八號
　　上　訴　人　甲 ○ ○
　　　　　　　　乙○○○
　　　　　　　　丙 ○ ○
　　　　　　　 已改名為鄭文.
　　　　　　　　丁 ○ ○
　　右三人共同
　　選任辯護人　陳 世 明律師
右上訴人等因貪污案件，不服台灣高等法院高雄分院中華民國九十年八月二十二日第
二審更審判決 (八十九年度上更(一)字第三０七號，起訴案號：台灣屏東地方法院檢察
署八十七年度偵字第五三００號)，提起上訴，本院判決如左：
    主  文
原判決撤銷，發回台灣高等法院高雄分院。
    理  由
本件原判決認定上訴人丁○○係民國（下同）八十年至八十三年間之屏東縣潮州鎮鎮
民代表會（下稱潮州鎮鎮民代表會）主席；上訴人甲○○、丙○○（改名為鄭文傑）
、乙○○○係八十四年至八十七年間該代表會之主席、代理主席（主席甲○○請辭主
席期間，由副主席丙○○代理）、及補選主席（八十六年七月間，甲○○遭罷免，乙
○○○當選補選主席，於八十六年八月間就職），均係依據法令從事公務之人員。該
代表會相關預算之執行，係其等主管之事務。丁○○於該代表會第十四屆代表會主席
任內，因現行法令規定補助每屆代表，每年一次出國考察經費僅新台幣（下同）三萬
元，自強活動每年、每人經費補助八百元，不足以支應代表之出國旅遊團費，竟基於
意圖為自己及其他潮州鎮鎮民代表獲取不法利益之犯意，於八十三年間，參加聯誼會
聽取他鄉鎮代表之報告，而於會後，指示未具犯意之工作人員，於八十三年度預算中
巧立名目，編列文康活動費六十萬元，在未向屏東縣政府專案報准情形下，即於該年
度私下舉辦該會全體代表（含主席）至美西及馬來西亞自強活動旅遊，所需團費共計
四十五萬二千八百元，由丁○○指示從上開文康活動費項下支出，規避法令補助之規
定，使丁○○及該會參與該次旅遊之代表及職員，均無需支付任何費用，而直接圖利
自己及該會代表、職員四十四萬一千六百元。甲○○於八十四年度擔任潮州鎮第十五
屆鎮民代表會主席後，亦基於意圖為自己及潮州鎮鎮民代表獲取不法利益之概括犯意
，自八十四年度起至八十七年度止，除依法於預算中編列每年一萬一千二百元之自強
活動費外，並指示不具共同犯意之該會秘書陳青雲及職員羅阿敏連續逐年編列八十四
年度六十萬元、八十五年度七十萬元、八十六年度八十萬元、八十七年度八十萬元之
文康活動費，作為支付該會代表、員工出國考察及自強活動之經費，其中：
(一)、甲○○任內：
    、八十四年度該代表會舉辦八十四年五月二十六日赴大陸觀光之自強活動，參
        加人數七人，支出七十萬七千四百元，由甲○○指示以文康活動費支付（未
        專案報准）。
    、八十四年度間，該代表會辦理代表、員工出國考察，第一梯次八十四年十二
        月十日至紐西蘭、澳洲等地，參加人數七人，第二梯次八十四年十二月二十
        六日至香港、澳門，參加人數三人，每人團費六萬九千元，扣除依法編列之
        每人三萬元補助款，超出之三十九萬元部分，經甲○○指示職員由該會相關
        科目預算支出，即由文康活動費支出（專案報准）。
    、八十五年度該代表會舉辦自強活動前往柬埔寨、澳門、海南島參觀，第一梯
        次八十五年十一月間至澳門旅遊，參加人數五人，第二梯次至澳門、海南島
        旅遊，參加人數三人，團費計三十萬二千零五十元，超出部分二十九萬零八
        百五十元（扣掉自強活動費一萬一千二百元補助款），亦經甲○○指示由該
        會以自強活動經費（即文康活動費）款項支付（未專案報准）。總計直接圖
        利自己及其他代表、職員一百三十七萬七千零五十元。
(二)、丙○○代理主席任內：
    八十六年四、五月間（屬八十六年度）甲○○辭卸主席，由丙○○代理主席一職
    後，丙○○亦為圖得自己及其他代表不法利益，於同年五月間，核准動支文康活
    動費剩餘款，辦理該會八十六年六月九日前往澳門、大陸之自強活動，團費四十
    八萬元，參加人數十二人（扣掉自強活動費一萬一千二百元，不足款由文康活動
    費用動支，未專案報准）。直接圖利自己及其他代表、職員四十六萬八千八百元
    。
(三)、乙○○○任內：
    八十六年度間，由乙○○○繼任主席，基於圖得不法利益，該年度第二次辦理該
    代表會自強活動，前往中國大陸自強活動旅遊（未專案核准），參加人數十二人
    ，團費計七十八萬元，扣除該會預算調整支付（由文康活動費支出）。直接圖利
    自己及其他代表、職員七十八萬元等情。
因而撤銷第一審判決，改判仍論處丁○○依據法令從事公務之人員，對於主管之事務
，直接圖利罪刑；論處丙○○、乙○○○依據法令從事公務之人員，對於主管之事務
，直接圖私人不法利益罪刑；論處甲○○連續依據法令從事公務之人員，對於主管之
事務，直接圖私人不法利益罪刑，固非無見。
惟查：(一)、有罪判決書所記載之犯罪事實，為論罪科刑適用法律之基礎，故凡與適用
法令有關之重要事項，必須詳加認定，明確記載，然後於理由內敘明認定犯罪事實所
憑之證據及理由，始足為適用法令之依據。若事實未有記載，而理由加以說明，為理
由失其依據。如事實有記載，理由未予說明，則為理由不備，按諸刑事訴訟法第三百
七十九條第十四款規定，其判決當然為違背法令。原判決事實欄二僅認定記載上訴人
等各次分別直接圖利自己及潮州鎮鎮民代表會其他代表、職員等情，惟對於圖利對象
之所謂其他代表、職員云云，究係何人，未為明確之認定記載，自不足為適用法律論
以圖利罪之基礎。又原判決理由三說明修正前貪污治罪條例第九條第一項及現行該條
例第十條第一項，所稱犯該條例第四條至第六條之罪者，其所得之財物應予追繳，係
以行為人實際所得之財物為限，始得追繳沒收。丁○○參加美西、星馬之自強活動，
所得財物共四萬零三百六十三元；甲○○參加八十四年度自強活動至大陸新疆等地旅
遊，所得不法財物共十萬零二百五十七元，參加八十四年度出國考察，所得不法財物
共三萬九千元，參加八十五年度自強活動，所得財物三萬六千九百五十六元，總計所
得財物共十七萬六千二百十三元；丙○○參加八十六年度自強活動，所得不法財物三
萬九千二百元。因而就丁○○所得部分依修正前貪污治罪條例第九條之規定，甲○○
、丙○○所得部分，依修正後該條例第十條之規定宣告追繳沒收，如全部或一部無法
追繳時，應以其財產抵償之。並說明乙○○○所得六萬五千元財物部分，因已收回繳
庫，有屏東縣潮州鎮鎮庫支出收回書在卷可考，而無庸宣告追繳沒收云云。惟事實欄
內未為各上訴人實際不法所得及部分收回繳庫之認定記載，其此部分理由之說明自失
依據，亦有可議。(二)、原判決說明修正前貪污治罪條例第九條第一項及現行該條例第
十條第一項，所稱犯該條例第四條至第六條之罪者，其所得之財物應予追繳，係指行
為人實際所得之財物為限。乙○○○所得之財物六萬五千元，因已收回繳庫，故不為
追繳沒收之宣告等語。惟對於第一審卷附另一紙屏東縣潮州鎮鎮庫支出收回書（八十
八年五月十七日第０００一六九號），記載向甲○○收回八十七年度溢支文康活動費
六萬五千元（第一審卷第一九五頁），是否收回前開甲○○所得不法利益之一部分？
若然，原判決宣告向甲○○追繳沒收之十七萬六千二百十三元，是否為扣除該六萬五
千元後之所得，原判決未予論述說明，亦有理由不備之可議。(三)、有罪之判決書，對
於被告有利之證據不採納者，應說明其理由，為刑事訴訟法第三百十條第二款所明定
。故有罪判決書對於被告有利之證據，如不加採納，必須說明其不予採納之理由，否
則即難謂無判決不備理由之違誤。上訴人等於原審辯稱潮州鎮鎮民代表會各年所編列
之「文康活動費」、「自強活動費」均經該鎮民代表會審議通過，並報經屏東縣政府
准予備查。而上訴人等係執行鎮民代表會審議通過並報請縣政府准予備查之預算，辦
理代表出國考察及觀摩地方建設，非出國旅遊，事前均已檢具行程表、工作計劃、預
算書陳報屏東縣政府，經屏東縣政府函准同意照辦，並要求出國考察觀摩之代表須依
規定撰提出國報告送縣府核備，且由縣政府函內政部入出境管理局核發普通護照（原
審法院上更(一)字卷第七十三、二二六頁）。參以卷附審計部台灣省屏東縣審計室於八
十九年十一月九日以（八九）審屏室二字第五七九四號函函覆原審法院稱：由潮州鎮
鎮民代表會所編列「文康活動費」、「自強活動費」尚難認定其不得用於支付鎮民代
表出國考察之費用，且各年度預算均經潮州鎮鎮民代表會審議通過，並已報經屏東縣
政府准予備查，似宜視原機關編列意旨、計畫內容及民意機關審議意見而定……等語
（原審法院上更(一)字卷第九十八頁）。足證上訴人等所為屬「鎮民代表會審議鎮預算
」之地方自治裁量權之職權行使，且上訴人等所為係依法執行預算，正當有據，難認
有圖利之故意等語（原審法院上更(一)字卷第二二六頁）。實情如何？原審對於上訴人
等前開有利之辯解及證據，未依法究明採納，亦未敘明不予調查採納之理由，亦有可
議。上訴人等上訴意旨指摘原判決不當，非無理由，應認仍有撤銷發回更審之原因。
末查行為時之法律與裁判時之法律有變更者，依刑法第二條第一項規定，雖採從新從
輕主義，仍以適用裁判時之法律為原則，但以裁判前之法律有利於行為人者，適用最
有利於行為人之裁判前之法律（即包括行為時法與中間法）為例外。故如犯罪構成要
件因法律之修正已有變更，依修正後之法律，其適用之範圍較諸舊法有所限制時，必
其行為同時符合修正後之法律所規定之犯罪構成要件，始有刑法第二條第一項但書之
適用。上訴人等行為後，貪污治罪條例第六條第一項第四款之圖利罪，於原審法院為
更審判決後，又於九十年十一月七日修正公布，同年月九日生效，修正後之條文規定
：「對於主管或監督之事務，明知違背法令，直接或間接圖自己或其他私人不法利益
，因而獲得利益者」，以明知違背法令，直接或間接圖自己或其他私人不法利益，且
因而獲得利益者為犯罪構成要件之一。上訴人等之行為與修正後上開條款規定之構成
要件是否相當，應予審酌，併予指明。
據上論結，應依刑事訴訟法第三百九十七條、第四百零一條，判決如主文。
中      華      民      國    九十一    年      九      月     十九     日
                              最高法院刑事第三庭
                                  審判長法官  董  明  霈
                                        法官  林  茂  雄
                                        法官  王  居  財
                                        法官  張  祺  祥
                                        法官  吳  三  龍
      右正本證明與原本無異
                                              書  記  官
中      華      民      國    九十一    年      九      月    二十六    日
